【裁判字號】    95,選上訴,2524
【裁判日期】    951229
【裁判案由】    違反公職人員選舉罷免法
【裁判全文】
臺灣高等法院臺中分院刑事判決      95年度選上訴字第2524號
檢  察  官  臺灣南投地方法院檢察署檢察官
被      告  甲○○
選任辯護人  林萬生律師
上列上訴人因違反公職人員選舉罷免法案件，不服臺灣南投地方
法院95年度選訴字第23號中華民國95年8月31日第一審判決（起
訴案號：臺灣南投地方法院檢察署95年度選偵字第30、48號），
提起上訴，本院判決如下：
    主  文
原判決撤銷。
甲○○共同對於有投票權之人，交付賄賂，而約其投票權為一定
之行使，處有期徒刑貳年，褫奪公權參年，緩刑伍年。
    事  實
一、甲○○係現任南投縣仁愛鄉新生村村長，為尋求本次95年度
    第18屆仁愛鄉新生村長能順利連任成功，與其堂弟何金生及
    堂弟媳鄭彩秀，共同基於對於有投票權人交付不正利益及賄
    賂之犯意聯絡，於95年5月20日13時1分許，由甲○○在仁愛
    鄉新生村以其000000000 0號行動電話撥打00-00000000號電
    話，主動連絡設籍仁愛鄉新生村山林巷59 號，現住在臺中
    縣潭子鄉○○○路66號2樓之蘇清山，表示將驅車前往拉票；
    嗣由助選員何金生駕駛甲○○所有廂型車，搭載村長甲○○
    、鄭彩秀、助選員高海波及鄭寶義，一行人自該村出發，經
    國姓鄉、臺中縣新社鄉而至臺中縣豐原市，拜訪設籍該村有
    投票權人蘇清山、蘇進福兄弟；同日下午7時許，甲○○力
    邀蘇清山、蘇清山之配偶蘇范寶秀及蘇進福至豐原市○○路
    148號2樓「木棉花KTV」飲酒作樂，於飲宴過程中，甲○○
    先向在場蘇清山等人要求其等於第18屆仁愛鄉新生村村長選
    舉時投票支持伊當選，以此招待飲宴交付不正利益予有投票
    權人蘇清山及蘇進福，而蘇清山、蘇進福明知此次飲酒費用
    高達新台幣（下同）5、6千元，依當時情況已足認對有投票
    權人交付不正利益，而約為一定投票之行使，竟仍以收受（
    蘇清山、蘇進福所涉投票受賄罪另由檢察官偵查中）。席間
    ，甲○○提供金錢交由何金生、鄭彩秀夫妻二人，先由何金
    生叫蘇范寶秀至包廂外面，由鄭彩秀交付2 千元予蘇范寶秀
    ，囑其轉交蘇清山，而蘇范寶秀允諾將告知其配偶蘇清山投
    票支持甲○○；何金生、鄭彩秀復再叫蘇進福至包廂外面，
    由鄭彩秀交付2千元予蘇進福，蘇進福明知交付者係行求賄
    選之款項，仍予以收受，並允諾投票予甲○○，而許以為一
    定投票權之行使。上開餐會結束後，即由鄭彩秀以甲○○所
    交付之現金結清該次餐宴費用。嗣經循線查獲，並扣得行賄
    蘇進福之賄款2千元；蘇范寶秀收受之賄款2千元，則已告知
    蘇清山，並得其允諾後悉數供為家用而花光。
二、案經臺灣南投地方法院檢察署檢察官指揮法務部調查局南投
    縣調查站、中部地區機動工作組及南投縣政府警察局仁愛分
    局偵查起訴。
    理  由
一、上揭事實業據被告甲○○坦承不諱，核與證人蘇清山、蘇范
    寶秀、蘇進福、高海波、鄭寶義、張文馨分別於法務部調查
    局南投縣調查站調查時、偵查及原審審理中證述之情節相符
    ，並有被告甲○○與蘇清山之通聯調閱查詢單、木棉花KTV
    記帳單影本、何金生及鄭彩秀之財團法人金融聯合徵信中心
    查詢資料各1紙附卷可證，及共同被告鄭彩秀交付予蘇進福
    之2千元扣案可佐，被告自白核與事實相符，本案事證明確
    ，被告之犯行足以認定。
二、按行為後法律有變更者，適用行為時之法律。但行為後之法
    律有利於行為人者，適用最有利於行為人之法律，刑法第2
    條第1項定有明文。則被告行為後：
    (1)刑法第28條於94年2月2日修正公布、於95年7月1日起施行
    ，由原條文：「二人以上共同實施犯罪之行為者，皆為正犯
    」，修正為：「二人以上共同實行犯罪之行為者，皆為正犯
    」，揆諸本條之修正理由係為釐清陰謀共同正犯、預備共同
    正犯、共謀共同正犯是否合乎本條規定之正犯要件，而在實
    行犯罪行為之正犯，就新、舊法之規定並無不同，即無新舊
    法比較問題，依最高法院95年度21次刑事庭會議決議，應適
    用裁判時法律。
    (2)被告行為後，刑法第74條亦經修正施行，依最高法院95年
    第8次刑事庭會議決議參照，緩刑應適用新法。
    (3)被告行為後，刑法第59條亦經修正施行，惟僅為法院就刑
    之酌減審認標準明文化，非屬法律之變更，依最高法院95年
    第8次刑事庭會議決議，應適用新法之規定。
    (4)被告行為後，公職人員選舉罷免法部分條文業於94年11月
    30日修正公布，並於同年12月2日起生效。該條例經修正後
    ，就對於有投票權之人交付賄賂，而約其投票權為一定行使
    行為之處罰，其法定刑已從修正前之5年以下有期徒刑，得
    併科新臺幣40萬元以上400萬元以下罰金，提高為3年以上
    10年以下有期徒刑，得併科新臺幣100萬元以上1000萬元以
    下罰金，經比較新舊法結果，以舊法較有利於行為人，依修
    正後刑法第2條第1項前段規定，應適用修正前第90條之1第1
    項規定論處。
三、核被告甲○○所為，係犯修正前公職人員選舉罷免法第90條
    之1第1項之對於有投票權人交付賄賂，而約其為投票權一定
    之行使罪。按投票行賄罪之處罰，分別規定於刑法第144條
    及公職人員選舉罷免法第90條之1第1項，而公職人員選舉罷
    免法第90條之1第1項為刑法第144條之特別法，依特別法優
    於普通法之規定，應優先適用公職人員選舉罷免法。被告與
    何金生、鄭彩秀就上開犯行間有犯意聯絡及行為分擔，皆為
    共同正犯。又被告等交付不正利益（飲宴部分），同時復交
    付賄賂，交付不正利益與交付賄賂間並無高、低度之吸收關
    係，原審認交付不正利益為交付賄賂之高度行為所吸收，適
    用法律尚有未合。又被告等人係於同一邀宴之時、地交付不
    正利益予蘇范寶秀、蘇進福，且於席間分別叫蘇范寶秀、蘇
    進福至包廂外面而交付賄賂，時間密接，並非二獨立之行賄
    行為，應評價為接續犯之一行為，原審認係二行賄行為而依
    連續犯規定論以一罪，並依法加重其刑，適用法律亦有未合
    。又被告甲○○賄選之對象僅有蘇清山、蘇進福二人，對於
    選舉結果之影響有限，本院認情節應堪憫恕，如對其科以本
    罪最低刑度之3年有期徒刑，猶嫌過重，爰依刑法第59條規
    定遞減輕其刑。檢察官上訴指摘原審適用刑法第59條減輕其
    刑及宣告緩刑不當，雖無理由，惟原審判決既有上開違誤，
    自應由本院撤銷改判。爰審酌被告所為已影響純正選舉之風
    氣，並對其他候選人造成不公平之競爭，惟被告已坦承犯行
    ，所交付不正利益及賄賂之有投票權人僅2人，犯罪情節尚
    非重大，及被告之素行、犯罪後已坦承犯行態度良好等一切
    情狀，量處如主文所示之刑，並依公職人員選舉罷免法第98
    條第3項之規定，宣告褫奪公權3年。另被告甲○○未曾受有
    期徒刑以上刑之宣告，有臺灣高等法院被告前案紀錄表可證
    ，其等因一時短於思慮致罹刑章，經此教訓後，當知所警惕
    ，且尚屬情有可原，其於原審及本院審理時已坦承犯行，信
    無再犯之虞，是本院認上開宣告之刑，以暫不執行為適當，
    爰併諭知緩刑5年，以啟自新。
四、末按公職人員選舉罷免法第90條之1第3項固規定預備或用以
    行求期約或交付之賄賂，不問屬於犯人與否，沒收之。但如
    其賄賂已交付與有投票權之人收受，因收受者係犯刑法第14
    3條第1項之投票受賄罪，其收受之賄賂應依同法條第2項之
    規定沒收之，如全部或一部不能沒收時，追徵其價額。故犯
    投票行賄罪者，其已交付之賄賂，自應依刑法第143條第2項
    之規定，於其對向共犯所犯投票受賄罪之從刑宣告追徵、沒
    收，不得再依上開規定沒收。其對向共犯所犯刑法第143條
    第1項之投票受賄罪，倘經檢察官依刑事訴訟法第253條規定
    ，為職權不起訴處分；或依同法第253條之1規定，為緩起訴
    處分，上揭已交付予對向共犯之賄賂，亦應由檢察官依同法
    第259條之1規定，聲請法院對該對向共犯宣告沒收，仍不得
    依公職人員選舉罷免法第90條之1第3項規定，對犯投票行賄
    罪或預備犯投票行賄罪之被告宣告沒收，最高法院95年度台
    上字第2407號判決可資參照。扣案之2千元，既已由被告鄭
    彩秀交付予蘇進福收受，揆之上開判決意旨，自不得依公職
    人員選舉罷免法第90條之1第3項宣告沒收，附此敘明。
據上論斷，應依刑事訴訟法第369條第1項前段、第364條、第299
條第1項前段，修正前公職人員選舉罷免法第90條之1第1項、第5
項、第98條第3項，刑法第11條前段、第28條、第56條、第59條
、第37條第2項、第74條第1款，判決如主文。
中    華    民    國    95    年    12    月    29    日
                  刑事第十庭    審判長法  官
                                      法  官
                                      法  官
上正本證明與原本無異。
得上訴
                                      書記官
中    華    民    國    95    年    12    月    29    日
附錄：
公職人員選舉罷免法第90條之1
對於有投票權之人，行求期約或交付賄賂或其他不正利益，而約
其不行使投票權或為一定之行使者，處3年以上10年以下有期徒
刑，得併科新臺幣1百萬元以上1千萬元以下罰金。
預備犯前項之罪者，處 1 年以下有期徒刑。
預備或用以行求期約或交付之賄賂，不問屬於犯人與否，沒收之
。
犯第1項或第2項之罪，於犯罪後6個月內自首者，減輕或免除其
刑；因而查獲候選人為正犯或共犯者，免除其刑。
犯第1項或第2項之罪，在偵查中自白者，減輕其刑；因而查獲候
選人為正犯或共犯者，減輕或免除其刑。


司法院資訊處製作；財團法人民間司法改革基金會備份。
